臺灣臺中地方法院刑事判決　　　　　　　95年度訴字第3306號
公　訴　人　臺灣臺中地方法院檢察署檢察官
被　　　告　丁○○
上列被告因妨害自由案件，經檢察官提起公訴（95年度偵字第51
1 號），本院判決如下：
    主    文
丁○○無罪。
    理    由
一、公訴意旨略以：緣告訴人戊○○於民國90年間起陸續向楊玄
    榜借款新台幣（下同）3 百萬元，並於93年12月底簽發同額
    本票1 張交由楊玄榜收執，後因無力償還，避不見面，楊玄
    榜即委託「大愛徵信社」代為尋人，迄94年3 月7 日下午4
    時15分許，在臺中市○○街與四川路口，戊○○駕車搭載友
    人丙○○一同前往拜訪友人乙○○途中，為尾隨在後之「大
    愛徵信社」職員即被告丁○○偕同綽號「阿生」及另一名不
    詳姓名年籍之成年男子，將戊○○攔下，並對戊○○施以強
    制力，將戊○○從車號0363－FZ自小客車上拉下，並將戊○○之車鑰匙及行動電話取走，表明要戊○○解決與楊玄榜之
    債務，戊○○不得不從，隨即左右臂膀被該兩名不詳姓名年
    籍成年男子架著，強迫坐上被告丁○○所駕駛之車牌號碼
    7718－KZ號自小客車上，一同至臺中市○○路○ 段10號「阿
    水茶店」商談債務，在茶店時戊○○亦被限制行動無法任意
    離去，被告丁○○等人以此非法方法剝奪戊○○之行動自由
    ，期間被告丁○○要戊○○找人來清償債務，但戊○○因一
    時找不到人前來處理，即遭被告丁○○唆使該兩名不詳姓名
    年籍成年男子毆打 (未成傷；未據告訴)， 而被告丁○○隨
    後以電話通知無犯意聯絡之楊玄榜到場。嗣於同日晚上7 時
    許，戊○○因打電向友人甲○○要求借款，為甲○○查覺有
    異，乃撥電話給戊○○之父親蔡清仁，告知戊○○已被控制
    行動自由，蔡清仁旋打電話報警前往「阿水茶店」處理，警
    員並於楊玄榜到場沒多久後亦趕到現場，後經警員初步瞭解
    事由後，要雙方均到臺中市警察局第六分局何安派出所繼續
    釐清案情，戊○○始得離開「阿水茶店」。因認被告丁○○
    涉有刑法第302 條第1 項之妨害自由之罪嫌。
二、按犯罪事實應依證據認定之，無證據不得認定犯罪事實；又
    不能證明被告犯罪者，應諭知無罪之判決，刑事訴訟法第15
    4 條第2 項、第301 條第1 項分別定有明文。又按事實之認
    定，應憑證據，如未能發現確實之證據，或證據不足以證明
    ，自不能以推測或擬制之方法，以為裁判基礎；再犯罪事實
    所憑之證據，無論係直接證據或間接證據，其為訴訟上之證
    明，須於一般人均不致有所懷疑而得確信為真實之程度，始
    得據為有罪之認定，倘其證明尚未達此程度而尚有合理之懷
    疑存在時，本諸無罪推定原則，自應為被告無罪之諭知；又
    被告否認犯罪事實所持辯解縱使不能成立，除非有確實證據
    足以證明對於被告犯罪已無合理之懷疑外，不能遽為有罪之
    認定；刑事訴訟法規定被告有緘默權，被告基於不自證己罪
    原則，既無供述之義務，亦不負自證清白之責任，不能因被
    告未能提出證據資料證明其無罪，或對於被訴之犯罪事實不
    置可否，即認定其有罪，最高法院著有92年度台上字第2570
    號判決意旨可資參照。再按無論直接證據或間接證據，其為
    訴訟上之證明，須於通常一般之人均不致有所懷疑，而得確
    信為真實之程度者，始得據為有罪之認定。告訴人之指訴，
    既係以使被告受有罪之判決為目的，從而，不得以告訴人之
    指訴作為認定被告犯罪事實之主要證據，仍應調查其他必要
    之證據，以察與事實是否相符。被害人之陳述如無瑕疵，且
    就其他方面調查又與事實相符，固足採為科刑之基礎，倘其
    陳述尚有瑕疵，則在究明前，自難遽採為被告有罪之根據，
    最高法院亦著有61年台上字第3099號判例可資參照。
三、本件檢察官認定被告丁○○涉犯刑法第302 條第1 項之妨害
    自由等罪嫌，無非係以上開事實，業據告訴人戊○○指訴歷
    歷，復經(一)證人丙○○於偵查中證稱：「 (問：你當時看到
    的情形，戊○○是自願還是被拉上車？）是二個人拉著戊○○走的，一人拉一邊的手臂，三個人走很遠，另一台車子則
    跟在旁邊，沒有多久就看不到了。」等語；(二)戊○○之友人
    甲○○亦在警詢中證稱：「（問：你何時接到戊○○要你攜
    款前往阿水茶店？）我於94年3 月7 日接到戊○○電話說他
    被押，問我身上有沒有5 萬元，我說身上剩2 萬元，戊○○
    他說沒關係你先過來阿水茶店，接著我就坐計程車過去，我
    到場時他們都已經在何安派出所。」、「（問：你在前往過
    程中有無跟別人聯絡？）我只有打電話通知戊○○之父親蔡
    清仁說他兒子被押往阿水茶店要他趕快前往。」等語；(三)告
    訴人陳稱：「（問：你是否有通知你父親？）我在阿水茶店
    時，有打電話給好幾人，包括甲○○在內，我事前有告訴甲○○說，若我有打電話向他借錢，就表示我被押走了。」、
    「（問：報警是何人報的？）我父親蔡清仁。」、「（問：
    蔡清仁何原因報警？）因事前就有跡象，是甲○○打電話告
    訴他的」等語；(四)蔡清仁陳述：「（問：你兒子被人妨害自
    由部分，是否有證人可證明？）當天是甲○○通知我，說我
    兒子被人押到阿水茶店二樓去，我有打電話報警。」等語，
    為其主要之論據。
四、訊據被告丁○○雖坦承受「大愛徵信社」經理陳治平之委託
    ，與兩名不詳姓名年籍之男子跟蹤戊○○，於94年3 月7 日
    下午4 時15分許，在臺中市○○街與四川路口，俟戊○○下
    車後，即詢問戊○○是否積欠楊玄榜債務未償，要求戊○○
    與楊玄榜會面解決，並開車載戊○○前往「阿水茶店」商談
    等事實不諱，惟堅詞否認有何妨害自由之犯行，辯稱：當天
    戊○○下車後，伊上前問他是否為戊○○，戊○○回答是，
    伊問是否積欠楊玄榜的錢，楊玄榜在找你，伊建議戊○○去
    「阿水茶店」與楊玄榜一起如何解決債務，戊○○也同意，
    當時戊○○跟他朋友在一起，伊還問他朋友要不要一起去「
    阿水茶店」，伊的二個朋友跟戊○○一起走路，伊開車跟隨
    ，半路上伊問戊○○還有一小段路，要不要坐伊的車子去，
    戊○○及伊的朋友就坐上伊的車前往，過程中沒有限制戊○○的行動自由，且在「阿水茶店」的時候，並沒有以毆打或
    恐嚇等不法方法對付戊○○，伊有讓戊○○打電話，警察也
    有到場等語。經查：
  (一)雖告訴人戊○○指訴被告涉有上述妨害自由之犯行，然參酌
    其於偵查初訊所指訴：當時伊被三個人攔下來，在車上被強
    拉下來，車子鑰匙被拔下，伊本來用走的，但後來一邊一個
    人架著伊，怕伊跑掉要伊坐車。到包廂他們都有打伊。丁○○帶二個小弟打伊等語（見94年度他字第593 號第68頁）；
    嗣後於偵查中證述：伊當時開車，丁○○的小弟將伊從車上
    拉下來，並問伊是否認識楊玄榜，為何欠錢不還，伊說沒有
    不還錢，伊要伊父親去賣房子還錢，但他們不同意，並將伊
    的車鑰匙拔下，問伊是否要處理，伊說好，丁○○的二個小
    弟就將強押伊上車。在「阿水茶店」的時候，丁○○的二個
    小弟有打伊，而丁○○、己○○、楊玄榜都只有在旁邊看，
    沒有作什麼事，只有那個二小弟動手等語（見94年度他字第
    593 號卷第197 頁），及最後於本院審理時證稱：伊和丙○○在路邊停車，並將駕駛座及副駕駛座兩邊的窗子搖下，正
    在抽菸等乙○○過來，突然有一個男子衝過來問伊是不是叫
    戊○○，伊沒有回答，丙○○就替伊回答是，那個男子就把
    伊的車鑰匙抽走，問伊是否欠楊玄榜的錢，伊說會找楊玄榜
    處理就好，但他們不肯就說要去「阿水茶店」，接著他們就
    叫丙○○將伊的車子開回去，把伊帶到「阿水茶店」去，伊
    沒有同意，還沒有下車時，該兩名男子要伊一定要下車，否
    則就要讓伊消失在地球上，伊聽了很害怕所以只好自己下車
    。伊走在路上的時候那兩名男子一個在左邊，一個在右邊，
    沒有拉著伊走。因為丁○○要伊上車，才會坐上丁○○的車
    子。到「阿水茶店」那兩名男子有打我，丁○○只有在旁邊
    看而已，沒有叫兩名男子一人打伊嘴巴各一下，但沒有受傷
    ，其他地方沒有打，當時陳永隆、楊玄榜也在旁邊看等語（
    見本院審理卷第47頁至第51頁）以觀，可徵告訴人戊○○對
    於究竟有無遭受被告與兩名男子共同攔下車？是否被被告等
    人強拉下車？被告有無與兩名男子在「阿水茶店」內共同毆
    打伊？在路上行走之際，該兩名男子有無一人一邊拉其手？
    抑或架著其手臂而走？是否自願坐上被告所駕駛自用小客車
    ？或是被兩名男架著上車等關鍵問題，前後所言明顯不一，
    所言已難信為真實，自難以之為不利被告認定之依據。
  (二)告發人即告訴人之父親蔡清仁雖於偵查中指稱：被告確涉有
    上開妨害自由之犯行云云。惟依蔡清仁於偵查中自承：伊兒
    子被人妨害自由的事情，伊並沒有目睹，是伊兒子打電話給
    甲○○，甲○○再打電話給伊等語（見94年度他字第593 號
    卷第188 頁）以觀，顯見證人蔡清仁對被告是否涉有不法之
    犯行，並未親見親聞，係聽自於告訴人及甲○○之轉述，而
    屬傳聞證據，不得為證據。
  (三)告訴人確係自行下車，未遭被告等強拉下車、取走車鑰匙及
    手機等不法方法妨害其自由，而係自願下車後，自由行走一
    段路後，自願坐上被告所駕駛之自小客車，與被告及二名男
    子前往「阿水茶店」等事實，迭據證人周益堅於警訊中證述
    ：伊看到戊○○跟對方去喝茶，沒有看到對方打人或對方有
    強取車鑰匙的情形等語（94年度他字第593 號卷第52頁），
    復於偵查證述：我們車子停下來，乙○○到路口來要帶我們
    去他家，我們剛要去乙○○的家，伊看到兩個人開車過來，
    車子停在路口對面，兩個人走過，先問戊○○是哪一位？有
    一些事情要講，要去附近的紅茶店講，戊○○沒交代麼話就
    跟他們兩個走路離開，伊就走乙○○的家喝茶。戊○○當時
    並沒有請伊報警或通知他的父親。那兩個男子並沒有將戊○○從車子拉下來毆打他，並拉戊○○上另外一部車子。伊看
    到的情形是戊○○自願跟他們走的，沒有不法的手段。現場
    也沒有看戊○○的手機被拿走等語（94年度他字第593 號卷
    第73頁、偵卷第22頁），及於本院審理中復證述：我們直接
    下車沒有人攔我們。戊○○沒有被拉著走，車鑰匙在車上沒
    有被拔下來，因為車是伊開回去的，沒有看到戊○○的手機
    被拿走，戊○○下車後是自由的走，沒有被人拉著或架著走
    ，戊○○與別人談話的氣氛正常。關於伊在偵查中證述「是
    二個人拉著戊○○走的。一人拉一邊的手背，三個人走很遠
    」的陳詞不實在，應該以伊在警詢筆錄及94年7 月26日偵查
    中及在法院所陳述才是正確等語（見本院審理卷第57頁至第
    64頁）甚詳，核與本院勘驗證人丙○○於95年5 月22日證述
    「是二個人拉著戊○○走的。一人拉一邊的手背，三個人走
    很遠」之光碟內容之結果：證人於95年度偵字第511 號卷22
    頁前段筆錄內容與錄音部分符合。但95年度偵字第511 號卷
    第23頁之筆錄，證人丙○○本來說不清楚有沒有看到拉到手
    ，後來檢察官表示請證人丙○○要據實陳述主持正義，何謂
    自願？何謂非自願後？檢察官問被告有無妨害戊○○的行動
    自由，有無拉他的手？證人丙○○表示有拉手。檢察官問是
    否一人一邊拉他的手？證人丙○○回答是。有本院95年12月
    11日勘驗筆錄附卷（見本院審理卷第65頁）可佐，可證告訴
    人戊○○確實未受任何外力妨害其自由甚明，檢察官以證人
    丙○○於偵查中證述：「是二個人拉著戊○○走的，一人拉
    一邊的手臂，三個人走很遠，另一台車子則跟在旁邊，沒有
    多久就看不到了。」等語之證詞，即難以認定被告確實有上
    開犯行。
  (四)告訴人雖指訴被告與兩名不詳姓名年籍之男子，在「阿水茶
    店」曾動手掌摑其嘴巴各一下，而當時證人己○○亦在場目
    睹經過，且警方到達時伊曾向警察表示被打及妨害自由要提
    出告訴云云。然依證人己○○於本院審理時證述：伊到現場
    時已經有三、四個人在「阿水茶店」二樓開放式的包廂，戊○○正在座位上和他媽媽講電話，很正常沒有什麼問題。完
    全看不出戊○○有被拘束或恐嚇的情形，臉部也沒有特別的
    異狀，約經過了三到五分鐘後，兩個警察就到，問有人報案
    ，有沒有發生什麼事情？戊○○當時沒有向警察說他被恐嚇
    、押走或被打的情形等語（見本院審理卷第73頁至第74頁）
    甚詳；且至「阿水茶店」處理之員警即證人余崑成、花秋陽
    於偵查中及本審理中證實，渠等接獲線上通報後趕到「阿水
    茶店」處理，告訴人僅說與友人談論事情，未向警方提及遭
    人恐嚇、毆打，且看不出告訴人臉部遭人打傷之跡象，將被
    告、告訴人等人帶回警局的過程中，告訴人亦未提及被告有
    上述不法之行為等過程，有各該筆錄（94年度他字第593 號
    卷第193 頁至第194 頁、第209 頁至第211 頁、本院審理卷
    第78頁至88頁）及渠等所製作職務報告書（94年度他字第59
    3 號卷第13頁）各1 紙在卷足憑；再者告訴人及告發人到警
    局時，並未明白對處理員警表示要對被告提出傷害及妨害自
    由之告訴，而僅於事後返回警局時再度向處理警員曾瑞龔詢
    問可否提出傷害及妨害自由告訴等假設性問題，而未確定提
    出告訴等情，亦據證人曾瑞龔於偵查中（94年度他字第593
    號卷第19 4頁至第196 頁）及本院審理中（見本院審理卷第
    88 頁 至第91頁）證述無訛，並有職務報告書（94年度他字
    第593 號卷第14頁）及員警工作紀錄簿1 份附卷（94年度他
    字第593 號卷第18頁）可稽，足證告訴人所前揭指訴之事實
    ，與證人己○○、余崑成及花秋陽等人所證述之事實明顯不
    符，無法採為不利於被告認定之依據。
  (五)證人即告訴人之友人甲○○雖於警詢中證稱：「（問：你何
    時接到戊○○要你攜款前往阿水茶店？）我於94年3 月7 日
    接到戊○○電話說他被押，問我身上有沒有5 萬元，我說身
    上剩2 萬元，戊○○他說沒關係你先過來阿水茶店，接著我
    就坐計程車過去，我到場時他們都已經在何安派出所。」、
    「（問：你在前往過程中有無跟別人聯絡？）我只有打電話
    通知戊○○之父親蔡清仁說他兒子被押往阿水茶店要他趕快
    前往。」等語（94年度他字第593 號卷第49頁至第50頁）在
    卷。惟查，告訴人係自行下車，未遭強拉下車、取走車鑰匙
    及手機等不法方法妨害行動自由，自由行走一段路後，自願
    坐上被告所駕駛之自客小客車，與被告及二名男子前往「阿
    水茶店」等過程，業經證人丙○○詳述於前，已難認被告有
    妨害自由之犯行，況且證人甲○○並未目睹事情之經過，其
    所知係來自於告訴人打電話之告知，而告訴人之指訴既有前
    述不實之情形，即難期待告訴人能轉告證人甲○○事實之真
    相，故其上揭之證詞，遽難以之為被告論罪科刑之證據。
五、綜上各節，告訴人所為指述被告涉有剝奪其行動自由之情節
    ，與上述證人所述證述之情節不符，不足以使本院形成被告
    有罪之認定。此外，復查無其他積極證據足資佐證被告涉有
    公訴人所指妨害自由之犯行，既不能證明被告犯罪，揆諸前
    揭規定及判例意旨，自應為無罪之諭知。
據上論斷，應依刑事訴訟法第301 條第1項，判決如主文。
中　　華　　民　　國　　96　　年　　1 　　月　　10　　日
                  刑事第三庭  審判長  法  官  唐光義
                                      法  官  郭妙俐
                                      法  官  楊萬益
上正本證明與原本無異。
如不服本判決，應於送達後十日內向本院提出上訴狀（須附繕本
），上訴於臺灣高等法院臺中分院。
                                      書記官  李國敬
中　　華　　民　　國　　96　　年　　1 　　月　　10　　日
